【裁判字號】    98,交聲,1875
【裁判日期】    980730
【裁判案由】    聲明異議
【裁判全文】
臺灣臺中地方法院交通事件裁定         98年度交聲字第1875號
                                    98年度交聲字第1876號
                                    98年度交聲字第1877號
                                    98年度交聲字第1879號
原處分機關  交通部公路總局臺中區監理所
異  議  人
即受處分人  甲○○原名王秀貞.
上列受處分人因違反道路交通管理處罰條例案件，對於交通部公
路總局臺中區監理所所為之四件處分（詳如附表），聲明異議，
本院裁定如下：
    主    文
原處分均撤銷。
甲○○不罰。
    理    由
一、原處分機關意旨略以：異議人即受處分人（下稱受處分人）
    甲○○即王秀貞因所有ＬＭ－五七００自小客車，分別於附
    表編號一至四所示時間、地點、違規事由，先後經舉發單位
    製開違反道路交通管理事件通知單逕行舉發，上開車輛雖被
    受處分人流當，然受處分人未依規定辦理拒不過戶註銷，本
    案依法應歸責車輛所有人，本所遂於附表編號一至四所示之
    時間製發裁決書，本所依法裁處應無不合云云。
二、聲明異議意旨略以：受處分人甲○○即王秀貞於八十八年間
    即將所有之ＬＭ－五七００自小客車典當於臺中市○○路之
    隆泰當鋪，之後因無力贖回，亦不知上開車輛流落何方。受
    處分人未使用該車，所示之違規行為均非受處分人所為，交
    通部公路總局臺中區監理所所為之四件交通違規裁決書，應
    與受處分人無關，爰依法聲明異議等語。
三、按汽車駕駛人，行車速度，超過規定之最高時速，或低於規
    定之最低時速，除有第四十三條第一項第二款情形外，處新
    台幣一千二百元以上二千四百元以下罰緩，道路交通管理處
    罰條例第40條定有明文，惟該條文應係以實際之駕駛人為處
    罰對象，而非係以車輛名義上登記之所有人為準。經查：
  （一）本件違規車輛ＬＭ－五七００自小客車原登記為受處分
        人所有，該自小客車於附表所示之時、地有之違規行為
        ，經逕行舉發後，因受處分人未能提出實際駕駛人資料
        ，又未辦理「拒不過戶註銷」手續，原處分機關乃以車
        輛所有人為裁罰對象，並依道路交通管理處罰條例第40
        條之規定，裁處受處分人如附表所示之罰緩等情，有卷
        附之違反道路交通管理事件通知單、裁決書及原處分機
        關違反道路將通管理事件不服裁決聲明異議案件移送書
        可稽。
  （二）受處分人到庭後陳稱於民國八十八年間將該車典當於臺
        中市○○路隆泰當鋪，嗣因無力繳款而流當，目前不知
        該車位於何處且流當後一直有違規單據寄到家裡等情，
        核與證人王碧連於九十八年七月十四日到庭後證稱：「
        我女兒的車，她把車子拿去當鋪典當，八十九年六月份
        我們要去當鋪拿車，就找不到人，車子也不見了。」、
        「我女兒被開罰單時，車子已經找不到了，後來有去高
        雄地檢署，車子已經失竊遺失，不是我女兒駕駛。」等
        語相符；該車於流當後，隆泰當鋪已將該車轉讓予第三
        人徐肖如，徐肖如供稱該車於九十四或九十五年即已失
        竊，有受處分人提出台灣高雄地方法院檢察署九十七年
        度偵緝字第一五０五號不起訴處分書在卷可考，故受處
        分人辯稱於八十九年六月後即未曾再使用該車乙節尚非
        無稽。
  （三）按當舖或其他以受質為營業者之質權即營業質權，依民
        法物權編施行法第14條規定，無民法質權規定之適用。
        關於此等營業之質權，有當舖業管理規則（業於90年8
        月27日因當舖業法公布施行而廢止）可資適用。依其規
        範，一方面無禁止流質契約之規定，一方面純採物之責
        任。前者乃當期屆滿後，當戶不取贖者，質物所有權即
        歸屬於當舖；後者為質物價值超過受當債權額，當舖不
        負返還餘額之義務，若質物價值不足受當債權額，當舖
        亦不得請求當戶補足，此為營業質權與民法上動產質權
        之最大差異。營業質權固非民法上動產質權，惟當舖既
        占有當戶為擔保債務之履行而移交之物品，於債務未受
        清償前得留置該物品，屆期當戶不取贖，當舖即取得該
        物品之所有權資以抵償，是營業質權自屬具擔保物權性
        質之特殊質權，以質物之占有為其權利存在之要件（最
        高法院86年度台上字第1527號民事判決參照）。而上開
        車輛既於當期屆滿未經贖回，則依上揭判決要旨，該車
        輛之所有權即歸屬「隆泰當舖」，嗣後隆泰當鋪再轉讓
        給第三人徐肖如，該車即為徐肖如所有，雖監理機關對
        於上開車輛之車主仍登記為受處分人，然自小客車車籍
        之登記事項僅為交通行政管理之手續，究與實體法上動
        產所有權之移轉變更無涉。受處分人自民國八十九年六
        月後既非上開車輛所有權人，從而受處分人對於該車已
        無管理支配能力，亦非該車之實際駕駛人，故原處分機
        關徒憑原登記資料，就附表所示之交通違規逕予裁處，
        於法即有為洽。
四、綜上，本件受處分人於附表所示之違規時間，已非車號之所
    有權人，亦未使用該車，且無其他證據證明受處分人確有原
    處分機關所指之違規行為，原處分機關疏未詳查，竟對之予
    以處罰，於法即有未合。本件受處分人之異議有理由，原處
    分應予撤銷，並由本院另為異議人均不罰之諭知。
五、據上論斷，應依道路交通管理處罰條例第87條第2項，道路
    交通案件處理辦法第20條，裁定如主文。
中    華    民    國    98    年    7     月    30    日
            臺灣臺中地方法院交通法庭
                              法  官 許金樹
以上正本證明與原本無異。
如不服本裁定，應於送達後5日內向本院提出抗告狀。（應附繕
本）
                              書記官  王崑煜
中    華    民    國    98    年    7     月    30    日


司法院資訊處製作；財團法人民間司法改革基金會備份。
